【裁判字號】    97,交聲,2466
【裁判日期】    970917
【裁判案由】    聲明異議
【裁判全文】
臺灣臺中地方法院交通事件裁定        97年度交聲字第2466號
原處分機關  交通部公路總局臺中區監理所臺中市監理站
異  議  人
即受處分人  甲○○
上列受處分人因違反道路交通管理處罰條例案件，對於交通部公
路總局臺中區監理所臺中市監理站民國97年8月27日所為之處分
（原處分：裁監稽違字第裁61-GD0000000號），聲明異議，本院
裁定如下：
    主  文
原處分關於罰鍰新臺幣肆萬伍仟元部份撤銷。
前項撤銷部分，甲○○不罰。
    理  由
一、按受處分人之聲明異議有理由者，交通法庭應以裁定將原處
    分經聲明異議之部分撤銷，道路交通案件處理辦法第20條前
    段定有明文。
二、異議意旨略稱：依據行政罰法第26條規定，一罪不兩罰，採
    「先刑法後行政」，監理機關要向本人收罰鍰新臺幣肆萬伍
    仟，並執行吊扣駕照，顯然裁決有誤，現在本人被判緩起訴
    處分，並繳納新臺幣貳萬元，請求撤銷行政罰鍰肆萬伍仟之
    之處罰（吊扣駕照1 年及施以道安講習部分未經聲明異議）
    。
三、原處分意旨以：異議人即受處分人甲○○95年12月4 日騎乘
    UH8-630 號輕機車於臺中市○○路與大墩十二街口，因酒後
    駕車，抽血試值達248.57MG/Dl（換算為呼氣酒測值為1.18
    MG/L），為臺中市警察局第一分局公益派出所以中市警交字
    第GD0000000 號舉發違反道路交通管理事件通知單舉發，原
    處分機關依道路交通管理處罰條例第35條第1項第1款、第24
    條規定，裁處異議人罰鍰45,000元，並吊扣駕照1 年，施以
    道安講習。
四、本院認：
（一）按汽車駕駛人（包括機器腳踏車）飲用酒類或其他類似物
      後其吐氣所含酒精濃度超過每公升0.25毫克或血液中酒精
      濃度超過百分之0.05以上者，不得駕車，道路交通安全規
      則第114條第2款定有明文。又汽車駕駛人，駕駛汽車經測
      試檢定有酒精濃度超過規定標準者，處15,000元以上60,
      000元以下罰鍰，並當場移置保管其車輛及吊扣其駕駛執
      照1年，因而肇事致人受傷者，並吊扣其駕駛執照2年，道
      路交通管理處罰條例第35條第1項第1款定有明文。
（二）又94年2月5日公布，95年2月5日施行之行政罰法第1 條規
      定「違反行政法上義務而受罰鍰、沒入或其他種類行政罰
      之處罰時，適用本法。但其他法律有特別規定者，從其規
      定」，足認行政罰法係屬行政罰之基本法，而道路交通管
      理處罰條例本質上係屬行政罰，此由該條例中就交通違規
      行為所定法律效果包括罰鍰、吊扣證照裁罰等行政罰觀之
      甚明（參照行政罰法第1條、第2條將罰鍰、吊扣證照處分
      均定為行政罰），是違反道路交通管理處罰條例之裁罰事
      件，自有行政罰法之適用。
（三）再按行政罰法第26條一事不二罰之立法理由：「一行為同
      時觸犯刑事法律及違反行政法上義務規定時，由於刑罰與
      行政罰同屬對不法行為之制裁，而刑罰之懲罰作用較強，
      固依刑事法律處罰，即足資警惕時，實無為一事二罰再處
      行政罰之必要，且刑事法律處罰，由法院依法定程序為之
      ，較符合正當法律程序，應予優先適用，但罰鍰以外之沒
      入或其他種類行政罰，因兼具維護公共秩序之作用，為達
      行政目的，行政機關仍得並與裁處。」故刑罰與行政罰，
      其處罰行為人違法行為之目的相同，若依刑事法律處罰，
      已足資警惕行為人時，實無為一事二罰再處行政罰之必要
      （臺灣高等法院臺中分院96年度交抗字第253、第262號、
      第287號、第288號裁定可資參照）。按刑事訴訟法第253
      條之2 規定，命被告向被害人道歉、立悔過書、為金錢給
      付、勞務給付、提供義務勞務或處遇措施，應得被告之同
      意（其中金錢給付、勞務給付、提供義務勞務或處遇措施
      ，因涉及被告之財產及人身自由拘束，且產生未經裁判即
      終局處理案件之實質效果尚須考慮被告之意願），上開金
      錢給付、勞務提供等各種拘束雖均不屬「刑罰」性質，仍
      對行為人產生實質上制裁效果，並對行為人財產、自由、
      尊嚴等權利產生不良影響，尤其除金錢給付部份外，其餘
      種類負擔至今均未能以金錢量化，倘被告就同一行為所受
      緩起訴負擔並非金錢給付，則無從與行政罰鍰之金錢給付
      相較，故緩起訴處分是否即等同不起訴處分，即非無疑。
      又道路交通管理處罰條例第35條所規定之裁處含有罰鍰與
      吊扣駕照之處分，二者分屬行政罰法法理中之對於過去違
      反義務行為處罰之秩序罰，以及對於預防將來再犯危險之
      管制罰，前者對於過去義務違反而為秩序罰之目的與刑事
      制裁所欲達到保護交通安全之目的相同，二者目的既然相
      同，則處以較重之刑事制裁已足，無重複處罰之必要，以
      免使行為人產生雙重之財產損害（臺灣高等法院臺中分院
      96年度交抗字第287 號裁定可資參照）。職此，同時觸犯
      刑事法律及違反行政法上義務規定之行為，行政機關得否
      科以與刑罰相類之行政罰處罰，除上述關於「金錢給付」
      之部分外，餘應視該行為之刑事訴追或審判程序終局結果
      而定，在刑事訴追、審判程序尚未終局確定前，行政機關
      自不得逕予裁罰，僅關於沒入或其他種類行政罰，因兼具
      維護公共秩序之作用，為達行政目的，行政機關仍得併予
      裁處，又此所稱「其他種類行政罰」，係指違反行政法上
      之義務應受「裁罰性」之「不利處分」而言，依行政罰法
      第2 條規定，應包括限制或禁止行為之吊扣證照處分在內
      。
（四）經查，異議人對其於95年12月4日凌晨0時許起至同日凌晨
      1 時許止，在臺中市○○路與青海路口附近飲用要酒後，
      已達不能安全駕駛動力交通工具程度，仍於同日凌晨1 時
      許，騎乘車號UH8-630 號輕機車離開，欲返回其住處，嗣
      於同日凌晨1 時58分許，行經大墩十二街與東興路口時，
      適楊孟芸亦駕駛車號6817-LN 號自小客車沿臺中市○○路
      往公益路方向行經上開路口，甲○○因受酒精影響，不慎
      與楊孟芸所駕駛之上開車輛發生碰撞，因而摔倒受有右臉
      挫傷、胸部挫傷及雙手擦傷等傷害，經警據報前往處理，
      並至甲○○就醫之林新醫院委請醫師對其作抽血檢驗，測
      得其血液中之酒精濃度換算成呼氣所含酒精濃度達每公升
      1.18毫克之違規事實，固不否認。惟異議人之同一酒後駕
      車行為，因同時犯刑法第185條之3之公共危險罪，經移送
      臺灣臺中地方法院檢察署檢察官偵辦後，經檢察官於96年
      1 月19日作成96年度偵字第43號緩起訴處分，緩起訴期間
      為1 年，異議人應向財團法人勵馨社會福利事業基金會支
      付新臺幣20,000元，並應於緩起訴期間起算日起，至緩起
      訴期間屆滿前2個月止，參加該署所舉辦之法治教育2場次
      ，經檢察官依職權送請臺灣高等法院臺中分院檢察署再議
      ，亦經該署於96年2月14日以96年度上職議字第921號駁回
      再議而確定，異議人並已於96年5 月22日向財團法人勵馨
      社會福利事業基金會繳畢上開款項，上開緩起訴處分並於
      97年2 月13日期滿未經撤銷而告確定，有臺灣臺中地方法
      院檢察署96年度偵字第43號緩起訴處分書、臺灣高等法院
      臺中分院檢察署96年度上職議字第921 號處分書、郵政劃
      撥儲金存款收據及臺灣高等法院被告前案紀錄表各1 紙附
      卷可稽。按檢察官基於異議人只在76、77年有賭博前科，
      現騎乘機車，車禍受傷，酒精濃度每公升達1.18毫克等情
      ，對本件異議人所為緩起訴處分之期間為1 年，並命其應
      向財團法人勵馨社會福利事業基金會支付20,000元，及於
      緩起訴期間起算日起，至緩起訴期間屆滿前2 個月止，參
      加該署所舉辦之法治教育2 場次，並依職權送臺灣高等法
      院臺中分院檢察署再議，亦認原處分並無不當而駁回再議
      ，經核本件異議人僅有國小學歷、家境勉持、現正待業中
      ，且因本次肇事受有右臉挫傷、胸部挫傷及雙手擦傷等情
      狀，認其應知所警惕，無再犯之虞，對於公共利益之維護
      已經無礙，而上開捐款及參加法治教育（類如保護管束，
      且異議人參加法治教育期間無從從事勞動或其他工作，自
      對於其財產產生不利之影響）等，確對被告財產、自由產
      生不利之結果，且此結果之所生，亦係出於同一酒後駕車
      之行為，評價上已產生實質刑罰之效果，且其所繳納之公
      益捐款、參加法治教育等內容，以其所受教育程度及經濟
      狀況，換算為同等金錢給付，亦與原處分機關所裁處之罰
      鍰相去不遠，何況異議人尚須按時參加法治教育，乃原處
      分機關就此範圍，實無再另處以罰鍰之必要（縱原處分機
      關係依道路交通管理處罰條例第35條第8項規定為之者，
      亦然），以免使行為人產生雙重之財產損害。綜上，原處
      分再對異議人為不利之金錢裁罰，難稱允當，是以本件異
      議應認為有理由，合應由本院將原處分關於罰鍰之部分撤
      銷，並就此部分為異議人不罰之諭知。
據上論斷，應依道路交通案件處理辦法第20條前段，裁定如主文
。
中    華    民    國    97    年    9     月    17    日
                              交通法庭法  官  林世民
以上正本證明與原本無異
如不服本裁定應於送達後5日內向本院提出抗告狀
                                      書記官  紀俊源
中    華    民    國    97    年    9     月    17    日


司法院資訊處製作；財團法人民間司法改革基金會備份。
